【裁判字號】    97,訴,5125
【裁判日期】    990714
【裁判案由】    公共危險等
【裁判全文】
臺灣板橋地方法院刑事判決              97年度訴字第5125號
公  訴  人  臺灣板橋地方法院檢察署檢察官
被      告  乙○○
指定辯護人  高雪琴  律師
上列被告因公共危險等案件，經檢察官提起公訴（97年度偵緝字
第1059號），本院判決如下：
    主  文
乙○○被訴公共危險、妨害自由部分均無罪。
被訴毀損部分公訴不受理。
    理  由
一、本件公訴意旨略以：被告乙○○前因受告訴人甲○○○委託
    催討債務，而與告訴人發生糾紛，詎被告竟夥同真實姓名、
    年籍不詳之成年男子2 人，共同基於放火燒燬現有人所在建
    築物之犯意，於民國96年5 月25日凌晨2 時48分許，在臺北
    縣中和市○○街34巷6 號1 樓（告訴人住處）庭院南側角落
    之圍牆外，以潑灑油漆及燃放鞭炮之方式，欲逼迫告訴人將
    前述債務關係之借據（應為本票）原本交出，致該處圍牆外
    起火燃燒，火勢燃燒後遭撲滅，而未生燒燬之結果，僅波及
    在旁之機車2 部、冷氣機及洗衣機等物。因認被告涉犯刑法
    第173 條第3 項、第1 項之放火燒燬現有人所在之建築物未
    遂罪（下稱放火罪）、第304 條第2 項、第1 項之強制未遂
    罪（下稱強制罪）、第354 條之毀損罪等罪嫌。
二、無罪部分（即被告被訴公共危險、妨害自由部分）：
  (一)按犯罪事實應依證據認定之，無證據不得認定犯罪事實；不
    能證明被告犯罪者，應諭知無罪之判決，刑事訴訟法第154
    條第2 項、第301 條第1 項分別定有明文。又認定不利於被
    告之事實，須依積極證據，苟積極證據不足為不利於被告事
    實之認定時，即應為有利於被告之認定，更不必有何有利之
    證據；再犯罪事實之認定，應憑真實之證據，倘證據是否真
    實尚欠明確，自難以擬制推測之方式，為其判斷之基礎；刑
    事訴訟上證明之資料，無論為直接或間接證據，均須達於通
    常一般之人均不致有所懷疑，而得確信其為真實之程度，始
    得據為有罪之認定，若其關於被告是否犯罪之證明未能達此
    程度，而有合理懷疑之存在，致使無從形成有罪之確信，根
    據「罪證有疑，利於被告」之證據法則，即不得遽為不利被
    告之認定，最高法院30年上字第816 號、53年台上字第656
    號、76年台上字第4986號分別著有判例可資參照。
  (二)訊據被告乙○○固不否認有受告訴人甲○○○之委託，代為
    向他人催討債務，惟堅詞否認有何放火、強制等犯行，辯稱
    ：當初甲○○○係委託伊處理1 筆新臺幣（下同）50萬元之
    債務，伊一直找不到債務人，之後才找到債務人的兄弟，願
    意用20萬元跟甲○○○處理該筆債務，伊於96年5 月24日晚
    間，有前往甲○○○上址住處，問甲○○○願不願意接受這
    樣的條件，甲○○○表示不同意，伊就離開了，之後也沒有
    再去找甲○○○，過一、兩天後，甲○○○打電話責問伊為
    何去放火，伊才知道甲○○○住處遭人放火之事，伊並無放
    火、強制之行為等語。本件公訴人認被告涉犯前述放火、強
    制等罪嫌，無非係以告訴人於警詢及偵查中檢察官訊問時指
    訴及證述之情節、卷附臺北縣政府消防局火災原因調查報告
    書1 份、火災證物鑑定報告1 紙、案發現場照片及監視器錄
    影翻拍照片數幀、監視器錄影光碟1 片等，為其主要論據。
    經查：
  1.被告前曾受告訴人之委託，代告訴人向他人催討50萬元之債
    務，嗣被告於96年5 月24日晚間10時許，與數名男子一同前
    往上址告訴人住處，向告訴人表示對方願以20萬元和解該筆
    債務，然未為告訴人所接受，被告等人乃行離去等事實，業
    據告訴人於警詢、偵查中檢察官訊問時及本院審理時指訴及
    證述明確（見臺灣板橋地方法院檢察署96年度偵字第16791
    號偵查卷宗【下稱偵查卷第1 冊】第4 頁之調查筆錄、第43
    頁之談話筆錄、第27頁之訊問筆錄，臺灣板橋地方法院檢察
    署97年度偵緝字第1059號偵查卷宗【下稱偵查卷第2 冊】第
    28頁之訊問筆錄，本院99年6 月30日審判筆錄第3 至第5 頁
    ），並經檢察官勘驗告訴人上址住處前之監視器於當日所錄
    得之錄影光碟片畫面無訛（見偵查卷第2 冊第33頁訊問筆錄
    所載勘驗內容），復為被告所自承，自堪信屬實。又告訴人
    上址住處之庭院南側角落，於96年5 月25日凌晨2 時44分至
    2 時50分許，遭三名男子（分別穿著白色上衣、深色上衣、
    橫條紋上衣）潑灑油漆、燃放鞭炮，火勢沿燒引發火警，經
    附近住戶發現起火後報警處理，並自行以水管撲滅火勢，始
    獲控制，火勢造成停放該處之車牌號碼G75-179 號重型機車
    椅墊有燒失情形，庭院南側壁面上之監視器及冷氣室外機電
    源線有煙燻、燒熔情形，機車及洗衣機亦遭油漆潑及等事實
    ，有警方所拍攝之現場照片數幀（見偵查卷第1 冊第15至第
    18頁）、監視器錄影翻拍照片數幀（見偵查卷第1 冊第13至
    第14頁）、臺北縣政府消防局96年5 月30日火災原因調查報
    告書1 份（含火災證物鑑定報告、現場勘察照片、監視器錄
    影翻拍照片；見偵查卷第1 冊第31至第52頁）等在卷可稽，
    並經檢察官勘驗前揭監視器於案發時間所錄得之錄影光碟片
    畫面無訛（見偵查卷第2 冊第33頁訊問筆錄所載勘驗內容）
    ，及本院於審判期日當庭勘驗上開案發時間之錄影光碟片畫
    面屬實（見本院同上審判筆錄第7 至第11頁），自亦堪信為
    真實。
  2.告訴人於警詢及偵查中檢察官訊問時，固均指（證）稱：當
    天監視器所錄得畫面中，前述身著白色上衣之縱火男子，即
    為被告云云（見偵查卷第1 冊第4 頁之調查筆錄、第27頁之
    訊問筆錄，偵查卷第2 冊第28頁、第32頁之訊問筆錄）；惟
    查，觀諸卷附錄影翻拍照片所示（見偵查卷第1 冊第13至第
    14頁、第48至第50頁），畫面中該名身著白色上衣之男子，
    其臉型雖與被告有相似之處，然其容貌、面部表情、神態等
    特徵，仍可明顯觀察出與被告有異，難認該名男子即為被告
    本人；而告訴人於本院審理時，復結證稱：監視器所拍攝到
    之縱火男子，裡面有沒有被告，伊看不出來，當時警察來時
    ，問伊縱火的人是誰，伊說就是前一天晚上來的人，那些人
    裡面伊只認識被告，因為縱火的人都戴帽子，伊看不出來是
    誰等語（見本院同上審判筆錄第6 頁），再經本院當庭以播
    放方式勘驗前揭監視器錄影光碟片，告訴人於觀看該段畫面
    後，仍證稱：畫面中看不出來有被告或其他伊認得出來的人
    等語（見本院同上審判筆錄第11頁），顯見告訴人當初於警
    詢及偵查中檢察官訊問時所為之指認，無非係因其主觀上認
    定縱火者必為前日晚間前往其住處協調受託處理債務事宜未
    果、不歡而散之數名男子其中之人，而該數名男子中，其僅
    認識被告1 人，故而指認畫面中之身著白色上衣男子為被告
    ，實則告訴人並不能確定畫面中之該名男子究為何人（實際
    上該名男子亦非被告），自無從僅憑其前述於警詢及偵查中
    檢察官訊問時之指（證）述，逕認被告即為當時縱火男子其
    中之一人，其理甚明。又告訴人於本院審理時，證稱：被告
    與其他數名男子於案發前日晚間前往伊住處，因為伊不同意
    被告所提出之債務處理條件，也不願意交付債務人簽發本票
    之原本，被告等人很生氣就離開，但離開時沒有說要怎麼解
    決這件事，也沒有說不交出本票要如何對付伊之類的話，被
    告等人就只是罵粗話，之後就離開了等語（見本院同上審判
    筆錄第4 至第5 頁）；倘本件縱火事件，確係被告蓄意欲以
    此迫使告訴人就範而為者，則被告為遂其目的，衡情應會於
    縱火前，先以某種方式傳達「若不聽從，將有不利後果」之
    訊息予告訴人知悉，以收告訴人因心生畏怖或顧慮而曲意順
    從之效，否則，其逕予縱火之行為，僅會招致警方介入之必
    然結果，顯無從達其原先之目的；然依前開告訴人所證述之
    情節，被告於本件案發前，並未有任何出言恫嚇告訴人之行
    為，是本件縱火行為，是否確與被告於前日晚間前往告訴人
    住處協調受託處理債務事宜未果乙節有直接之關聯性，已非
    無疑問，無論如何，於缺乏其他積極事證足佐之情形下，尚
    不能僅憑被告於前日晚間曾有與告訴人發生爭執之事實，即
    逕以推測、擬制之方式，遽認被告確有參與本件縱火之行為
    ，其理亦明。
  (三)綜上所述，本件公訴人認被告涉犯放火、強制等罪嫌，其所
    憑之上開積極證據，均不足證明被告有何放火、強制等犯行
    ；此外，本院復查無其他積極證據足認被告有公訴人所指之
    放火、強制等犯行，揆諸前揭條文規定及判例意旨，不能證
    明被告此部分之犯罪，即應為無罪之諭知，以昭審慎。
三、公訴不受理部分（即被告被訴毀損部分）：
  (一)按告訴乃論之罪，未經告訴者，應諭知不受理之判決，刑事
    訴訟法第303 條第3 款定有明文。
  (二)本件公訴意旨認被告前述行為，亦涉犯刑法第354 條之毀損
    罪嫌，依同法第357 條之規定，須告訴乃論。惟查，遍觀全
    卷，本件告訴人並未就被告涉犯毀損罪嫌部分提出告訴（告
    訴人僅表示對被告提出恐嚇、公共危險之告訴；見偵查卷第
    1 冊第4 頁之調查筆錄、第27頁之訊問筆錄），被告所涉毀
    損犯行，自屬未經告訴，依前揭條文規定，被告此部分經起
    訴之毀損犯行，自應為不受理判決之諭知（此部分亦經言詞
    辯論）。
據上論斷，應依刑事訴訟法第301 條第1 項、第303 條第3 款，
判決如主文。
本案經檢察官黃彥琿到庭執行職務
中    華    民    國    99    年    7     月    14    日
                刑事第十一庭  審判長法  官  張江澤
                                    法  官  陳海寧
                                    法  官  劉景宜
上列正本證明與原本無異。
如不服本判決，應於判決送達後10日內敘明上訴理由，向本院提
出上訴狀 (應附繕本) ，上訴於臺灣高等法院。其未敘述上訴理
由者，應於上訴期間屆滿後20日內向本院補提理由書「切勿逕送
上級法院」。
                                    書記官  謝秀青
中    華    民    國    99    年    7     月    22    日

司法院資訊處製作；財團法人民間司法改革基金會備份。
